臺灣高等法院刑事判決　　　　　　　　　　　　　　九十三年度上訴字第三０三號
　　上　訴　人　臺灣臺北地方法院檢察署檢察官
　　被　　　告　丙○○
　　選任辯護人　黃世芳律師
　　被　　　告　壬○○
右上訴人，因被告偽造文書等案件，不服臺灣臺北地方法院，九十一年度訴字第一三
四七號，中華民國九十二年十二月二十九日第一審判決（起訴案號：臺灣臺北地方法
院檢察署九十年度偵字第九二三八號），提起上訴，本院判決如左：
    主  文
原判決撤銷。
丙○○、壬○○共同偽造私文書，足以生損害於他人，丙○○處有期徒刑壹年；壬○○處有期徒刑捌月。
    事  實
一、丙○○係「祭祀公業張元美（下稱祭祀公業，現任管理人張進發）」之派下員，
    緣該祭祀公業原管理人張石死亡，該祭祀公業乃於民國七十九年一月九日委託丙○○處理祭祀公業事務。八十七年間祭祀公業受教育部通知應選任管理人後持證
    明文件，向教育部領取台北市○○區○○段二小段五五五地號等五筆祭祀公業土
    地之租金新台幣（下同）九百四十六萬五千五百七十元。丙○○為領取該租金，
    經由不知情之案外人甲○○之介紹認識代書壬○○，丙○○乃於八十九年六月間
    召集辛○、張陳金、張憲仁等人在木柵永寶餐廳聚餐，壬○○、甲○○亦出席該
    餐會，席間丙○○表示要委任壬○○辦理祭祀公業變更登記等事項，以便領取前
    開租金，辛○等人原則上同意，惟席間並未談及代書酬勞為若干。丙○○與壬○○見有機可乘，共同基於意圖為自己不法之利益及損害祭祀公業利益之犯意聯絡
    ，丙○○與壬○○明知與派下員並未談妥代書酬勞事宜，壬○○竟於八十九年七
    月十七日擬妥祭祀公業新管理人丙○○及派下員辛○等人委任壬○○之契約書，
    於契約書第一頁第三項偽造「甲方（即祭祀公業派下員）於領取教育部租金提存
    金，支付乙方（壬○○）申辦勞務金新台幣六百萬元正，並一次付清，若教育部
    租金提存金不夠支付申辦勞務金時，以領取教育部租金提存金為支付上限」等事
    項，壬○○將該契約書交由丙○○請簽約人辛○、庚○○、乙○○、丁○○、戊○○（起訴書誤為張金光）、張金隆簽署，丙○○為隱匿該偽造酬勞金情事，未
    將該契約書第一頁提出，而自己率先於第二頁甲方「丙○○」處簽名蓋章，以取
    信於其他派下員，致其他派下員不知契約書首頁第三項偽造之情事而簽署該契約
    書，足以生損害於辛○等人。丙○○並於八十九年十月二日製作祭祀公業派下員
    會員大會會議紀錄（非偽造），記載祭祀公業派下員推舉丙○○為管理人等事項
    ，丙○○再將該會議紀錄交由壬○○持向台北市文山區公所辦理備查及變更管理
    人為丙○○，後再向教育部領取租金提存金。丙○○並於八十九年十二月二十一
    日將六百萬元勞務金交付予壬○○，為違背其任務之行為，並致祭祀公業之財產
    受有損害。嗣於九十年二月間祭祀公業派下員辛○向丙○○詢問領取教育部租金
    事宜時，丙○○於九十年三月九日向祭祀公業派下員報告後，始發現六百萬元勞
    務金之情事，而查知上情。
二、案經祭祀公業訴請台灣台北地方法院檢察署檢察官偵查起訴。
    理  由
一、訊據被告丙○○、壬○○固分別承認有製作契約書、會議紀錄等文件，並由壬○○持之向台北市文山區公所辦理變更登記，及向教育部領取租金提存金後，並由
    壬○○取得其中六百萬原以為勞務金之事實，惟均矢口否認有何偽造文書及背信
    等犯行。被告丙○○辯稱：因為壬○○要求的金額很龐大，所以八十九年六月間
    我有邀集祭祀公業各柱代表來開會，參加的有辛○、張憲仁、張陳金、張松年等
    派下代表及代書甲○○、壬○○及其妻等人，開完會後，大家各自回去通知派下
    子弟才開始辦理，而我拿文件給辛○等人簽名時，我都有告知他們文件內容及用
    途云云；被告壬○○辯稱：我的確是張元美祭祀公業之委託辦理，契約書及會議
    記錄是丙○○拿給我的，我不知道是否是偽造的，我只是負責送件，酬勞金六百
    萬元是依據祭祀公業五筆土地價值一億伍仟多萬元，依現行仲介公司之收費標準
    為百分之三至五之間，按困難度斟酌收費，本件收取六百萬元，勞務費用約為百
    分之三點五，完全合乎社會行情，而辦理祭祀公業備查登記更百倍困難於仲介業
    ，被告並無公訴人所指犯行云云。
二、被告丙○○於偵查中供稱契約書是壬○○擬稿、打字（偵查卷第一七九頁反面）
    ，契約書是壬○○寫好契約書後，我先簽名，再依次找其他人簽名，最後再給壬○○簽，而壬○○供承實情確是如此（見偵查卷第一三九頁反面），並有卷附契
    約書影本可佐，該契約書由被告壬○○擬撰、繕打，由被告丙○○找其他人簽名
    之事實，已堪認定。被告二人辯稱六百萬元酬勞金是八十九年六月在永寶餐廳談
    妥的，並有當時在場之張憲仁、張陳金、甲○○之證詞可證云云。惟據當時在場
    之辛○於原審偵審中證稱其有去永寶餐廳吃飯，但不知道有六百萬元的事情，依
    偵查卷第十三頁所附張元美派下系統表，張元美之孫即張覺有五子，其中二房絕
    嗣，一房張丹成繼承人有次子丁○○、子戊○○、肆子張金隆、伍子己○○及
    長子張金順之繼承人庚○○、乙○○共六人，長男辛○一房，及次男張會堂由子
    張進發繼承，惟該派下權人八人僅一人與會參加聚餐（被告丙○○於偵查中供明
    、偵查卷第一七八頁反面），而參加之辛○明白表示不知有六百萬元酬勞之事，
    查張憲仁、張陳金、張松年（有參加餐會）等人並未列名於前開系統表內，亦非
    契約書之簽約人，且當時參加之派下員人數甚少，被告於聚餐時或有表示要請代
    書辦理領取租金事宜，但其個人與代書縱有約定六百萬元酬勞之事，亦與辛○無
    涉，要難認辛○有何同意之舉，證人甲○○為介紹人，在本案獲取六十萬元之酬
    勞，其證言難免有偏頗之虞，難予採信。證人張憲仁、張陳金，既是被告丙○○
    宴請之人，且非契約當事人，其為有利被告之證言，亦難採信。
三、證人辛○於原審偵審中證稱被告丙○○僅出示契約書之第二頁要其簽名蓋章，表
    示蓋章才能領到租金；證人己○○於偵查中證稱丙○○說要請代書辦領租金之事
    ，故要請我簽名，而且說很多人都簽了，簽約當時沒有看到契約書第一頁，被告
    也沒有說事成後要給賴代書六百萬元；證人庚○○於原審證稱丙○○拿契約書給
    我簽，我大致上知道是他要辦理提領租金之事，當時因為正在忙，依丙○○之指
    示簽名，我簽的文件上沒有文字，丙○○也沒有跟我提到要委任代書來辦理及勞
    務金六百萬元之事；證人乙○○於原審證稱契約書是其母張林鳳娥代簽的，張林
    鳳娥於原審證稱簽名時丙○○表示是為了要去領提存金，當時他沒有說要支付代
    書六百萬元，他拿給我簽的都是空白文件等語；證人戊○○於原審證稱我簽的時
    候，已經有其他人簽名了，我只是簽名而已，沒有看內容，我簽名當時文件上這
    些打字資料都不存在，丙○○有告訴我要辦理祭祀公業過名的事，我不知道詳細
    的內容，如果我當初知道領出來的租金要付六百萬元代書費，我是不會同意的等
    語；證人己○○證稱丙○○拿給我簽的時候契約書是白紙，有其他人的簽名，但
    是並沒有內容，丙○○只說是要刻印章以領取教育部租金，並沒有告訴我要請代
    書辦理備查及管理人變更之事項等語；證人丁○○委託己○○代簽、己○○於原
    審證稱丁○○部分是由其子張閩崧代簽，張閩崧於原審證稱，我是簽丁○○的名
    字，當時我只有看到要簽名的那頁，並沒有看到前面文字的部分，是丙○○要我
    簽的等語。證人張進發於偵審中證稱丙○○事先有提過要辦理變更，我表示不同
    意等語。綜上證人所述觀之，部分派下簽約人所知者僅係被告丙○○要委任壬○○代書為祭祀公業辦理領取租金事宜，派下簽約人簽約僅係委託被告處理領取租
    金，惟並未論及有關酬勞之事，派下所得之租金亦僅九百餘萬元，派下員至愚亦
    無可能以六百萬元委託代書領取該租金，而每人僅分得四十餘萬元，被告擅自於
    契約書第一頁第三項偽造申辦勞務金新台幣六百萬元字樣，自係偽造無疑。
四、被告壬○○受祭祀公業人委任辦理領取提存租金事宜，收取六百萬元酬勞乙節，
    業據被告二人供明在卷，並有壬○○出具之收據（影本）乙紙在卷可稽，堪認為
    真實。領取提存金必須先辦理祭祀公業管理人變更登記，因此壬○○造具祭祀公
    業張元美派下全員名冊及財產清冊暨祭祀公業派下子孫系統表，並經台北市文山
    區公所辦理公告事宜，其自八十九年七月十七日受委任後迄八十九年八月公告止
    ，僅月餘即辦理完竣，而其所辦事項有如上述，並無何困難之處。按收取代書酬
    勞，應依工作量之多寡，事件之難易，工作時間之長短等客觀因素綜合決定，被
    告壬○○之工作時間甚短，工作量亦不繁重，其竟收取六百萬元之酬勞，且案外
    人甲○○僅係為介紹行為，即獲得六十萬元之介紹費，具見該酬勞金之高已違情
    理。被告辯稱祭祀公業五筆土地市值一億五千餘萬元，而仲介收費標準為百分之
    三至五之間，而其辦理祭祀公業備查登記更是百倍困難於仲介業，其勞務費用約
    為百分之三點五，完全合乎社會行情云云，查祭祀公業並非出售該五筆土地，自
    難以仲介費率為計算酬勞之標準，被告引喻失義，自難採憑。
五、被告二人偽造契約書，足以生損害於簽約之派下員，核其所為係犯刑法第二百十
    條之偽造私文書罪；被告丙○○、壬○○，受委任處理祭祀公業事務，意圖為自
    己不法之利益並損害本人之利益，而為違背其任務之行為，致生損害於本人之財
    產，核其所為係犯刑法第三百四十二條第一項之背信罪。被告二人就前開二罪，
    有犯意聯絡及行為分擔，均為共同正犯。被告二人所犯偽造私文書罪及背信罪，
    有方法結果之牽連關係，應從一重之偽造私文書罪處斷。公訴人認被告二人另犯
    行使偽造祭祀公業派下員會員大會會議紀錄，惟證人辛○證稱召開會議時其有到
    場，其他會員未到，被告丙○○供稱係其請派下員一一簽名，顯見被告並無偽造
    該會議紀錄之行為。依刑事告訴狀所載丙○○告訴辛○等人為委任壬○○辦理管
    理人變更，必須在相關文件上簽名等語，足以佐證派下員簽名於該會議紀錄係為
    辦理變更登記之用，亦足佐證被告丙○○無偽造會議紀錄之犯意。是壬○○持該
    會議紀錄辦理相關變更登記事項，亦不生行使偽造私文書問題，因公訴人認此部
    分與背信罪有方法結果之牽連關係，故不另為無罪之諭知。
六、原審未能詳查，遽認被告等未偽造契約書及無背信犯行，而為其二人無罪之諭知
    ，揆諸前開說明，自非允洽。檢察官上訴，執此指摘原判決不當，核有理由，自
    應由本院將之撤銷改判。爰審酌被告二人犯罪之動機、目的、手段，所為造成祭
    祀公業重大損害及其犯後猶飾詞否認等一切情狀，量處丙○○有期徒刑壹年，壬○○有期徒刑捌月，示懲。
據上論斷，應依刑事訴訟法第三百六十九條第一項前段、第三百六十四條、第二百九
十九條第一項前段，刑法第二十八條、第五十五條、第二百十條、第三百四十二條第
一項，罰金罰鍰提高標準條例第一條前段，判決如主文。
本案經檢察官蔡薰慧到庭執行職務。
中　　　華　　　民　　　國　　九十三　　年　　　七　　　月　　　九　　　日
                              臺灣高等法院刑事第四庭
                                  審判長法  官  蔡  永  昌
                                        法  官  李  英  豪
                                        法  官  陳  榮  和
右正本證明與原本無異。
如不服本判決，應於收受送達後十日內向本院提出上訴書狀，其未敘述上訴之理由者
並得於提起上訴後十日內向本院補提理由書（均須按他造當事人之人數附繕本）。
                                        書記官  劉  麗  芬
中　　　華　　　民　　　國　　九十三　　年　　　七　　　月　　 十三 　　日
附錄：本案論罪科刑法條全文
中華民國刑法第二百一十條：
偽造、變造私文書，足以生損害於公眾或他人者，處五年以下有期徒刑。
